【裁判字號】    98,訴,1457
【裁判日期】    981231
【裁判案由】    請求撤銷贈與行為等
【裁判全文】
臺灣臺南地方法院民事判決              98年度訴字第1457號
原      告  台新國際商業銀行股份有限公司
法定代理人  乙○○
訴訟代理人  丙○○
被      告  戊○○
被      告  丁○○
上列當事人間請求撤銷贈與行為等事件，經本院於民國98年12月
28日言詞辯論終結，判決如下：
    主      文
被告戊○○、丁○○間就如附表所示不動產，於民國九十五年四
月二十日所為贈與原因之債權行為，及於九十五年五月一日所為
所有權移轉之物權行為（權利範圍均為二分之一），均應予撤銷
。
被告丁○○應將如附表所示不動產於民國九十五年五月一日以贈
與為原因所為之所有權移轉登記（權利範圍二分之一）予以塗銷
。
訴訟費用新臺幣柒仟陸佰元由被告負擔。
    事實及理由
一、被告戊○○經合法通知，未於言詞辯論期日到場，核無民事
    訴訟法第386條所列各款情事，應准原告之聲請，由其一造
    辯論而為判決，合先敘明。
二、本件原告主張：
  (一)緣被告戊○○於93年3月間向原告申請卡號000000000000000
    0號之現金卡，詎被告自民國95年4月1日後即繳款逾期不正
    常，消費記帳尚餘新台幣（下同）694,474元（含消費本金
    447,417元、利息247,003元），被告戊○○未按期給付，已
    逾1030天，卻於逾期後旋於95年5月1日將其所有之台南市○
    區○○段575地號土地、同段155建號房屋各2分之1（以下簡
    稱（系爭不動產）以贈與方式移轉登記與其父即被告丁○○
    。
  (二)按民法第244條第1項之規定「債務人所為之無償行為，有害
    及債權者，債權人得聲請法院撤銷之。」同條第4項「債權
    人依第1項或第2項之規定聲請法院撤銷時，得並聲請命受益
    人或轉得人回復原狀。」債權人行使撤銷權，以其債權於債
    務人為詐害行為時，業已存在為限。又債務人所有之財產除
    對於特定債權人設有擔保物權外，應為一切債務之總擔保，
    倘債務人財產已不足清償一切債務，而竟將財產出賣與人，
    且非用以清償具有優先受償權之債務，對於普通債權人，即
    難謂無詐害行為（最高法院78年度台上字第1583號判決意旨
    參照）。又所謂有害於債權，係指債務人所為之無償行為，
    致其責任財產減少，使債權處於不能或難於獲得清償之狀態
    ，亦即指消極財產之總額超過積極財產之總額而言。按債權
    人撤銷權之成立，於無償行為，只須有客觀要件，即一、須
    有債務人之無償行為。二、須其行為有害於債權即可，而所
    謂有害於債權謂減少債務人之一般財產，而致不能滿足債權
    人，如此債務人之資產狀態，謂之無資力，如何謂之無資力
    ，通說見解認為於有害行為時，以債務人之財產不足滿足一
    般債權人之事實為必要。而認定債務人有無資力係以債務人
    自認其無資力，或停止支付事實皆可為證明方法，又有害於
    債權之事實，須債務人行為與無資力之發生有相當因果關係
    ，債權人行使撤銷權時，須債務人在無資力之狀態。故被告
    戊○○贈與及移轉登記等行為係無償之法律行為，並以財產
    權為目的，另查被告等以無其他財產可供清償債務，故其贈
    與行為有害及原告之債權，為此，爰依法提本件訴訟等語。
    並聲明：如主文所示。
三、被告戊○○未於言詞辯論期日到場，亦未提出準備書狀作何
    聲明或陳述。
四、被告丁○○抗辯：系爭不動產本為其配偶陳黃金葉所有，陳
    黃金葉死亡後由其子即被告戊○○及訴外人陳振源繼承，後
    因戊○○、陳振源沒有努力賺錢，所以又把房地回復登記為
    伊名下等語，資為抗辯。並聲明：駁回原告之訴。
五、得心證之理由：
  (一)本件原告主張：被告戊○○於93年3月間向原告申請卡號000
    0000000000000號之現金卡，被告自95年4月1日後即未正常
    繳款，尚欠694,474元（含消費本金447,417元、利息247,00
    3元）未為清償，已逾1030天，被告戊○○卻於95年5月1日
    將系爭不動產應有部分2分之1以贈與原因移轉登記予其父即
    被告丁○○情，業據提出現金卡申請書及約定書影本、債權
    金額計算書、地政事務所異動索引、土地登記第二類謄本及
    建物登記第二類謄本各1份為證，本院調查原告所提上開證
    據之結果，核與原告所述相符，且為被告所不爭執，自堪信
    原告之主張為可採。
  (二)債務人所為之無償行為，有害及債權者，債權人得聲請法院
    撤銷之。債權人依第1項或第2項之規定聲請法院撤銷時，得
    並聲請命受益人或轉得人回復原狀，民法第244條第1項、第
    4項前段定有明文。債權人之債權，因債務人之行為，致有
    履行不能或困難之情形者，即應認有損害於債權人之權利。
    故在特定債權，倘債務人所為之無償行為，有害及債權者，
    債權人即得行使民法第244條第1項之撤銷權，以保全其債權
    （最高法院69年度台上字第1302號判決參照）。經查，被告
    戊○○名下除原有之系爭不動產外，並無其他財產，亦經本
    院依職權調閱稅務電子閘門調件明細表可參，是認被告戊○
    ○並無任何財產可供清償其債務甚明。再查，被告於95年5
    月1日將系爭不動產贈與其父即被告丁○○時，亦除系爭不
    動產外，並無其他財產足資清償其對原告所負之債務，則被
    告戊○○將系爭不動產無償贈與給被告丁○○，原告即無從
    對被告戊○○僅有之不動產求償，將致原告之系爭借款債權
    不能受償，或增加行使之困難，自有害於原告之債權，則揆
    諸前揭說明，原告自得依民法第244條第1項之規定，訴請撤
    銷被告戊○○、丁○○就如附表所示不動產所為贈與之債權
    行為及所有權移轉之物權行為，並基於同條第4項前段之規
    定，請求受益人即被告丁○○以贈與為原因所為之所有權移
    轉登記予以塗銷，以為回復原狀，洵屬正當。被告丁○○抗
    辯戊○○、陳振源沒有努力賺錢，所以又把房地回復登記為
    伊名下云云，自不足採。
六、綜上所述，原告依民法第244條第1項、第4項前段之規定，
    請求撤銷被告戊○○、丁○○就附表所示之土地於95年4月2
    0日所為贈與之債權行為及95年5月1日所為所有權移轉之物
    權行為，並請求被告應將附表所示土地於95年4月20日以贈
    與為原因所為之所有權移轉登記予以塗銷，為有理由，應予
    准許。
七、末按法院為終局判決時，應依職權為訴訟費用之裁判，民事
    訴訟法第87條第1項定有明文，參酌同法第91條第1項規定法
    院未於訴訟費用之裁判確定其費用額者，例外第一審受訴法
    院於該裁判有執行力後，始依聲請以裁定確定之立法意旨，
    本院應於本件判決時，一併確定兩造應負擔之訴訟費用額。
    。查本件訴訟費用計有裁判費7,600元，爰依職權確定上開
    訴訟費用額，並命由敗訴之被告負擔。
八、據上論結，本件原告之訴為有理由，依民事訴訟法第385條
    第1項前段、第79條、第87條第1項，判決如主文。
中    華    民    國    98    年    12    月    31    日
                  民事第三庭    法  官  蔡雅惠
以上正本係照原本作成
如對本判決上訴，須於判決送達後20日內向本院提出上訴狀
中    華    民    國    98    年    12    月    31    日
                                書記官  詹書瑋
 附表：
┌─┬────────────────────┬─┬────┬────┐
│編│  土        地          坐        落    │地│面    積│權利範圍│
│  ├───┬────┬───┬───┬───┤  ├────┤        │
│號│縣  市│鄉鎮市區○  段  ○ ○段 │ 地號 │目│平方公尺│        │
├─┼───┼────┼───┼───┼───┼─┼────┼────┤
│1 │臺南市│  南區  │ 龍崗 │      │  575 │建│  74.82 │2分之1  │
└─┴───┴────┴───┴───┴───┴─┴────┴────┤
┌─┬──┬───────┬───┬──────────────┬──┐
│編│    │              │建築式│      建物面積（平方公尺）  │權利│
│  │    │基  地  坐  落│樣主要├──────┬───────┤範圍│
│  │建號│--------------│建築材│樓層面積    │附屬建物主要建│    │
│  │    │建  物  門  牌│料及房│            │築材料及用途  │    │
│號│    │              │屋層數│合    計    │              │    │
├─┼──┼───────┼───┼──────┼───────┼──┤
│1 │155 │台南市南區龍崗│2層樓 │1 層：45.90 │陽台：4.4     │2分 │
│  │    │段155地號     │房、加│2 層：45.90 │              │之1 │
│  │    │--------------│強磚造│屋頂突出物：│              │    │
│  │    │台南市南區鯤鯓│、住家│7.26        │              │    │
│  │    │路208巷11號   │用    │合計：99.06 │              │    │
└─┴──┴───────┴───┴──────┴───────┴──┘

司法院資訊處製作；財團法人民間司法改革基金會備份。
